臺灣高等法院花蓮分院民事裁定 
                                  九十一年度家抗字第四號

抗　告　人　甲○○　
　　　
右抗告人因與乙○○間指定監護人事件，對於中華民國九十一年二
月二十一日臺灣花蓮地方法院九十年度監字第三○號所為裁定提
起抗告，本院裁定如左：
      主    文
抗告駁回。
抗告程序費用由抗告人負擔。
      理    由
一、按未成年人無父母，或父母均不能行使、負擔對於其未成年
    子女之權利、義務時，應置監護人；父母均不能行使、負擔
    對於未成年子女之權利義務，或父母死亡而無遺囑指定監護
    人時，依左列順序定其監護人︰一、與未成年人同居之祖父
    母。二、與未成年人同居之兄姊。三、不與未成年人同居之
    祖父母。未能依前項之順序定其監護人，或為未成年子女之
    最佳利益，法院得依未成年子女、檢察官、當地社會福利主
    管機關或其他利害關係人之聲請，就其三親等內旁系血親尊
    親屬、社會福利主管機關、社會福利機構或其他適當之人選
    定或改定為監護人，並得指定監護之方法。法院為前項選定
    或改定前，應命主管機關或其他社會福利機構進行訪視，提
    出調查報告及建議。聲請人或利害關係人亦得提出相關資料
    或證據，供法院斟酌。依第二項選定或改定之監護人，不適
    用第一千一百零六條之規定。未成年人無第一項之監護人，
    於法院依第二項為其選定確定前，由當地社會福利主管機關
    為其監護人，民法第一千零九十一條、第一千零九十四條分
    別定有明文。故聲請法院指定監護人必以未成年人無父母或
    父母均不能行使、負擔對於其未成年子女之權利、義務或父
    母死亡而無遺囑指定監護人時始得為之。
二、本件抗告人於原審法院聲請意旨略以：相對人甲○○係民國（
    下同）○○○年○月○日生，為未成年人，其母親丙○○於九十年
    二月二十四日因病去世，身後留有○○縣○○鄉○○村○鄰○○路○段
    ○○○巷○○號房地一棟（所有權全部）及○○縣○○鄉○○村○鄰○○○
    街○○○號房地一棟（所有權二分之一），今被繼承人丙○○之
    全體合法繼承人欲辦理協議分割遺產，以釐清產權；但未成
    年人甲○○並無民法第一千零九十四條所列之監護人，且其目
    前尚就學中，無論在生活上或教養上均需人照顧，又亟待辦
    理繼承登記，為此爰依非訟事件法第七十二條第一項規定，
    聲請指定未成年人甲○○之監護人；況相對人甲○○之父親丁○○
    根據民法第一百零六條不得為代理人，且就協議分割遺產之
    事，應可依據民法第一千零九十二條就特定事項於一定期限
    內，委託他人行使監護之職務，由於甲○○沒有民法第一千零
    九十四條規定所列之監護人，仍須呈請法院指定等語。原審
    法院則以：聲請法院指定監護人，必須該未成年人無父母或
    雖有父母而均不能行使、負擔對其未成年子女之權利義務時
    始可，本件相對人甲○○仍有生父丁○○，其依法當然為甲○○之
    親權人及法定代理人，並無所謂無父母或雖有父母而均不能
    行使、負擔對其未成年子女之權利義務之情形；又「委託監
    護」，係未成年子女之父母就特定事項於一定期限內，委託
    他人行使該未成年子女監護之職務，性質上屬民法委任契約
    ，無由法院裁定之必要等語。因認抗告人之聲請為無理由，
    而駁回其聲請。
三、抗告意旨略以：委託監護既排除因財產行為之代理或同意等
    權限，且行政機關承辦人員亦認應由法院加以指定監護人，
    始能辦理分割遺產等語。惟按民法第一百零六條之規定乃總
    則篇之原則性之規定，並不排除特殊情況下之例外規定，而
    觀之民法第一千零八十八條所為父母對於未成年子女之特有
    財產，有使用、收益之權，如為子女之利益，亦得處分之規
    定，堪認民法允許父母在為未成年子女之利益情形下，得處
    分子女之特有財產。再由民法第一千一百六十六條第二項所
    規定胎兒關於遺產之分割，以其母為代理以觀，宜類推解釋
    未成年子女關於遺產之分割，得以其父母為代理人。若謂未
    成年子女關於遺產之分割，應適用民法第一百零六條之規定
    ，不得以其父母為代理人，則基於同一法理，胎兒關於遺產
    之分割，亦不得以其母為代理人方是。顯見未成年子女關於
    遺產之分割，以其父母為代理人，應無不許之理。況遺產之
    分割，係將未成年子女所繼承之公同共有之遺產內容予以確
    定並使其取得單獨所有權，使其在使用、收益及管理上較為
    方便，對於子女顯有利益。是抗告意旨引據學者見解認「委
    託監護既排除因財產行為之代理或同意等權限」，僅屬學者
    個人見解尚無法律效果之意見；及「行政機關承辦人員亦認
    應由法院加以指定監護人」，均不得拘束法院之判斷。本件
    相對人雖為未成年人，惟關於遺產之分割，既有其父丁○○為
    其代理人，有如原裁定所述，自無另行指定監護人之必要。
    從而，原法院所為駁回抗告人聲請指定監護人之裁定，於法
    並無不合。抗告論旨指摘原裁定不當，求予廢棄，為無理由
    。
據上論結，本件抗告為無理由，依非訟事件法第二十八條、第八
條第二項，民事訴訟法第四百九十二條第一項、第七十八條，裁
定如主文。
中　華　民　國　九十一　年　　四　　　月　　二十五　　日
                    審判長法官　  吳鴻章
                          法官　  黃永祥
                          法官　  林德盛
右正本係照原本作成。
本件不得再抗告。
                    法院書記官　  劉夢蕾
中  華  民  國　九十一　年　　 四　　 月　　二十五　　日